【裁判字號】    95,台上,2546
【裁判日期】    951116
【裁判案由】    損害賠償
【裁判全文】
最高法院民事判決            九十五年度台上字第二五四六號
上  訴  人  甲○○
訴訟代理人  張文嘉律師
            林瑞成律師
被 上訴 人  台南縣私立育德工業家事職業學校
法定代理人  乙○○
上列當事人間請求損害賠償事件，上訴人對於中華民國九十五年
一月三日台灣高等法院台南分院判決（九十三年度重訴字第四號
），提起上訴，本院判決如下：
    主  文
原判決除假執行部分外廢棄，發回台灣高等法院台南分院。
    理  由
本件被上訴人主張：上訴人自民國七十一年間起擔任伊之校長，
並受伊委託處理學校業務，竟意圖為自己不法之所有，於八十年
七月十五日，私自在華南商業銀行（下稱華銀）麻豆分行，以伊
（更改校名前「台南縣私立育德高級工商職業學校」）名義開設
000000000000號帳戶（下稱系爭帳戶），供其私人
使用，而自八十一年十二月五日起至八十八年八月三日止，指示
建教廠商將補助建教生應繳付與學校之學雜費，匯入系爭帳戶持
有，旋易持有為所有，連續侵吞匯入系爭帳戶之學雜費供己資金
融通之用。上訴人又利用其擔任校長職務，負責保管伊設於各金
融機構帳戶印鑑章，持有伊各帳戶存款之機會，於八十四年八月
十日起至八十八年九月二十八日止，指示不知情之出納許昭真，
攜同已蓋妥印鑑章之提款條，及出納所保管之伊帳戶存摺，連續
將伊設於華銀新營分行000－00－000000－0號帳戶
、中國信託商業銀行（下稱中信銀）西台南分行000－00－
00000－0－0－0號綜合存款帳戶、000－00－00
000－0－0號支票存款帳戶等銀行帳戶內，屬於伊所有之款
項轉匯至系爭帳戶，易持有為所有，將之侵吞入己，供己週轉使
用。先後侵占金額合計新台幣（下同）三千六百十九萬九千七百
元，上訴人雖曾先後將其中部分侵占款一千七百三十四萬五千八
百二十二元匯還伊，惟迄今仍有一千八百八十五萬三千八百七十
八元尚未歸還。上訴人所犯業務侵占罪嫌，業經原審法院刑事判
決處有期徒刑二年六月確定在案，伊自得依侵權行為之法律關係
，請求上訴人賠償尚未歸還之上開金額，及各該侵占款之利息損
失二百五十三萬六千四百六十六元，合計二千一百三十九萬零三
百四十四元本息。若損害賠償請求權已罹於消滅時效，並依不當
得利之法律關係，請求返還該款等情。爰求為命上訴人給付二千
一百三十九萬零三百四十四元，及自起訴狀繕本送達翌日起算週
年利率百分之五之利息之判決。
上訴人則以：伊固有自系爭帳戶領取款項之事實，惟伊擔任被上
訴人校長期間，因學校經費不足，無力支應，甚連薪資都多次無
法發放，伊乃多次借款給被上訴人，待其經費寬裕時，再由會計
部門返還給伊，並將款項匯至系爭帳戶，伊在系爭帳戶所領取之
款項悉屬被上訴人應清償伊之負欠。又建教廠商提供被上訴人建
教生之補助款均以支票繳付，且均有票期，實不足以支應被上訴
人立即已發生之費用，伊乃於建教廠商票期屆至前，先行以現金
代為繳墊建教生之學費，再於建教廠商之支票到期兌現後，由系
爭帳戶中領取，以返還伊先前為學生之墊款，被上訴人主張伊侵
占學校公款，不足採信等語，資為抗辯。
原審依被上訴人之聲明為上訴人敗訴之判決，係以：查上訴人於
八十年七月十五日，偕同其妻沈劉素碧至華銀麻豆分行，除由沈
劉素碧以自己名義開設存款帳戶外，上訴人並以其擔任被上訴人
學校代表人（校長）之資格，以學校（即更改校名前「台南縣私
立育德高級工商職業學校」）為名義向該分行申請開設系爭帳戶
，沈劉素碧於開戶當日即存入一筆六百萬元存款，惟甫入帳即於
同日將該存款全數轉帳至上訴人開設之系爭帳戶，並分六筆各一
百萬元，設定一年期定存，嗣沈劉素碧開設之帳戶除剩餘開戶款
一百元外，即不再有任何款項出入。上訴人於同年十一月間即以
上揭存款實績，向華銀貸款五百萬元，並於同年月十八日全數轉
匯予訴外人穎昌實業有限公司（下稱穎昌公司），而系爭帳戶進
出款項均由上訴人處理，無論存摺或學校之大小印鑑章，均由上
訴人保管使用，除曾偶而將系爭帳戶之上開物品，交由學校出納
職員許昭真為其私人代辦提匯款手續外，均不曾將系爭帳戶存摺
交由學校出納或會計人員保管，甚且從未入被上訴人學校會計帳
冊所列管之公款帳戶，且該帳戶所出入之款項，更不曾經會計人
員載入年度決算事項供董事會審核等情，已經證人即被上訴人之
會計賴淑芬、出納許昭真，在上訴人被訴侵占刑事案件（下稱系
爭刑案）審理時結證無訛。而上訴人自八十一年十二月十七日起
迄八十八年一月五日止，先後自系爭帳戶匯款予穎昌公司及詹振
榮，合計金額達一億餘元。足證系爭帳戶係供上訴人私人使用，
且未經一定程序同意，即得自由支配處分，而不受任何監督及審
核，顯已將系爭帳戶據為私有，該帳戶內所有之金錢亦為上訴人
所有，故系爭帳戶開戶後，一旦以被上訴人為受款人名義匯入、
或自被上訴人所有之其他帳戶轉匯、轉存入，為上訴人持有後，
上訴人即本於所有之意思予以支配處分，其有不法所有意圖及侵
占之行為至明。關於上訴人所侵占之款項為：(1)如原判決附表一
（下稱附表一）所示建教廠商交付予學校之建教生學雜費：被上
訴人自設立以來，即陸續與歌林電子股份有限公司等十數家廠商
成立建教合作關係，由學校老師帶領建教生至各該廠商設置之工
廠接受工作訓練，並由廠商負擔建教生之學雜費補助款、在廠期
間之津貼等相關費用，依該建教合作教育訓練實施要點第二十二
條第一款規定，廠商給付之學費補助費，係作為建教生到學校接
受教育應繳之學雜費，廠商雖直接交付予學校，仍屬代替建教生
繳付學費予學校，因而建教生只要有參與建教合作之工作訓練課
程，毋庸就廠商已提撥之學雜費範圍內，另向學校繳付學雜費；
至於廠商直接將行政費交付學校，受領權係學校，是以建教廠商
所撥付予學校之學費補助費及行政費等，自屬學校之公款，應由
學校統籌運用。上訴人既係被上訴人學校當時之代表人，又係該
校實習處主任，更是製作建教生繳付學費明細及提交上開費用於
學校出納部門，則建教合作廠商無論係以現金交付抑或以匯款入
帳方式為之，即完成其給付上揭費用予學校之義務與責任，上訴
人自屬各建教廠商交付學費補助款及行政費等公款之持有人，並
且係基於其業務執行關係而持有上揭屬於學校之公款。被上訴人
之建教合作廠商，自系爭帳戶開戶一年餘後，陸續經上訴人通知
將應付予學校之上開費用匯入系爭帳戶，上訴人既一再主張系爭
帳戶內之款項均係其私人所有，而於建教廠商匯款後，亦無將該
等款項匯交學生或逕行匯入被上訴人公款帳戶之情形，僅見其私
人帳戶間之轉帳往來，迄建教廠商累積匯款達五百六十餘萬元後
，始於相隔一年餘，即八十三年三月二十八日有匯款五十萬元予
學校公款帳戶之舉，且該金額亦與建教廠商已匯撥之金額差異甚
大，顯未將建教廠商匯款至系爭帳戶之學生學費補助款，移交與
被上訴人。縱認被上訴人因不符辦理建教合作規定，不得在會計
帳冊上顯示建教廠商之收入款科目，亦非謂建教廠商撥付之學費
補助費、行政費等，須從原來之學校公款帳戶，轉匯至上訴人私
人所使用之系爭帳戶，遑論上訴人能將各該匯入之款項為支配處
分，自行決定選擇僅匯還部分款項予被上訴人，其餘留供己用。
苟上訴人係以其私人款項先全數代建教生墊繳學校，則學校帳冊
、公款帳戶自應有上訴人私人帳戶轉入、轉出之明細，惟上訴人
始終無法提出證據證明，自八十一年十二月五日起迄八十八年八
月三日止，建教廠商將學費補助款、行政費等費用匯至系爭帳戶
之金額如附表一所示，合計二千二百萬六千九百二十七元。(2)如
原判決附表二（下稱附表二）所示學校所有款項：上訴人係於七
十一年間就任被上訴人校長之初，被上訴人於新營信合社即以學
校名義開設000000000號存款帳戶，用以存放學校公款
；嗣上訴人自八十二年間起陸續開立華銀新營分行、中信銀西台
南分行上開帳戶，及新營郵局第二支局000000－0帳號、
第一商業銀行新營分行000－00－000000帳號、台灣
銀行新營分行000－000－00000－0帳號、台南中小
企業銀行（下稱南企）新營分行0000－000－00000
－0帳號，均以被上訴人為名義之存款帳戶，作為學校公款存提
款用。惟上揭帳戶存摺均由被上訴人之出納人員保管，上訴人僅
負責保管上開帳戶之學校大、小印鑑章各乙枚。依被上訴人提領
款項之流程，上訴人無權製作支出憑證以便支領學校公款，似未
就學校所有之款項取得完整之實力支配關係。惟如附表二所示自
上開學校公款帳戶所提領之各筆款項，於被上訴人所留存之歷年
會計帳冊內，均未經學校會計人員製作任何支出憑證，不惟已據
被上訴人指陳明確，並據證人即受被上訴人委任查核學校會計帳
務之會計師侯榮顯，及被上訴人之會計賴淑芬、出納許昭真分別
於系爭刑案審理時證實。則上訴人雖僅持有被上訴人前揭公款帳
戶之大小印鑑章，然該校前揭帳戶內款項之提領，顯非必經會計
人員製作支出憑證始可為之，而負責保管存摺之出納人員又僅審
核提款條是否已蓋妥印鑑章即予以執行，不會過問提款緣由，是
上訴人就被上訴人存放於上揭銀行帳戶內所有之款項顯然具有相
當之支配管領能力，上訴人就各該款項自具備持有關係，加以上
訴人復基於被上訴人校長之職務而保管上開帳戶之印鑑章，並負
責審核所有學校公款自帳戶內支領之核章業務，則被上訴人存放
於上揭銀行帳戶內之所有款項，亦屬上訴人基於業務執行關係所
持有之物。然該被上訴人所有存放公款帳戶內之款項，卻於附表
二所示日期，轉匯如該表所示之款項合計一千四百十九萬二千七
百七十三元至上訴人私人所用之系爭帳戶內，即已具備易持有為
所有之外觀意思，其有侵占之故意及行為，足堪認定。另觀諸侯
榮顯會計師所製作兩造財務糾紛之補充鑑定報告內容：(一)大眾台
南分行(1)活期存款：存入金額主要係土地徵收補償款及定活存
利息收入。支出金額主要係活期存款轉定期存款、定期存款利
息收入扣繳１０％稅額、支付學校土地租金、董事會辦公室租金及
會計師費用；(2)定期存款：增加金額主要係存款轉列所致。
減少金額主要係到期解約所致。(二)南企新營分行：(1)活期存款：
存入金額主要係定活存利息收入及定期存款到其轉活期存款。
支出金額主要係支付董事會助理薪資、年終獎金、董事會開會
交通費、餐費、法律顧問費、董事會辦公室租金、董事會辦公室
傢俱及購買電腦、傳真機、投影機、光碟機、文具等支出。由上
開支出內容，可清楚看出皆用於被上訴人之相關業務，並無上訴
人墊款之情形，該等支出復均有明細、單據可憑，而為致遠會計
師事務所審認無誤，該二帳戶顯與本件損害無關。系爭帳戶先後
接收建教廠商匯入如附表一所示款項，及學校公款帳戶匯入如附
表二所示款項後，雖有陸續匯還部分款項至被上訴人之公款帳戶
，總額達一千七百三十四萬五千八百二十二元，然上訴人上揭業
務侵占犯行，於建教廠商將該附表一所示款項匯至系爭帳戶，及
該附表二所示款項匯至系爭帳戶時，易持有為所有即已成立，並
不因其事後選擇性地將部分款項匯交學校，即謂其並無侵占犯意
。又林美伶會計師就兩造間財務糾紛鑑定雖認，上訴人有墊款之
可能及以系爭帳戶查得之資金匯出匯入之情形，而斷定上訴人為
侵占或侵占金額之依據，有失偏頗等語。惟林美伶會計師曾多次
至致遠會計師事務所調閱相關工作底稿，致遠會計師事務所皆予
以全力配合並充分答詢、溝通。又致遠會計師事務所亦應林美伶
會計師事務所要求，傳真被上訴人八十一學年度至八十七學年度
收支餘絀調整科目及金額彙總表手稿予林美伶會計師事務所，其
後並經林美伶會計師事務所確認無訛。另關於林美伶會計師事務
所鑑定報告書內附表二現金流量表，提及其採用現金流量計算方
式，以檢視上訴人是否有墊款或侵占之嫌，最後解釋上訴人有墊
款之可能情形。惟林美伶會計師事務所鑑定報告書附表二內容，
實有現金流量計算基礎前後不一致，及現金流量表中間加減項目
短少之二項矛盾，且致遠會計師事務所，尚將其事務所與林美伶
會計師事務所分別整理編製之八十二至八十七學年度現金流量表
加以對照比較，以清事實。是致遠會計師事務所與林美伶會計師
事務所，係在同一帳簿、傳票、資金記錄及主辦會計人員之基礎
下進行查證，故林美伶會計師事務所在缺乏明確證據下，自難遽
以否定致遠會計師事務所九十二年九月十八日之鑑定報告。復無
任何積極事證足證上訴人係於何時？何地？以何方式？匯款或借
款予被上訴人，故林美伶會計師事務所所稱上訴人有墊款之可能
乙情，顯屬臆測之詞，已據致遠會計師事務所之鑑定報告為詳細
說明。又侯榮顯會計師原在刑事案件之鑑定報告，固屬被上訴人
私自委託鑑定，然本件既經兩造請求指定會同林美伶會計師鑑定
，是上訴人指侯榮顯會計師非屬法院選任之鑑定人，其鑑定報告
應無證據證明力云云，當無足取。經比較上開兩會計師之鑑定結
果，仍認致遠會計師事務所之鑑定報告，較合實情，堪予採信。
上訴人既已將其中部分侵占款項一千七百三十四萬五千八百二十
二元匯還被上訴人，則被上訴人所受損害金額為一千八百八十五
萬三千八百七十八元。又原判決附表三編號1至10、27至307所示
之利息合計二百二十九萬八千七百十九元，及編號308至320之利
息合計二十三萬七千七百四十七元，合計二百五十三萬六千四百
六十六元，係上訴人侵占被上訴人款項所產生之孳息，苟被上訴
人款項未遭上訴人侵占，被上訴人就該款項即有此筆孳息之收入
，係屬因上訴人之侵占侵權行為導致之所失利益。則被上訴人非
不得依民法第一百八十四條第一項前段及第二百十六條規定，請
求上訴人賠償二千一百三十九萬零三百四十四元。惟按因侵權行
為所生之損害賠償請求權，自請求權人知有損害及賠償義務人時
起，二年間不行使而消滅，民法第一百九十七條第一項定有明文
。卷查被上訴人係於八十九年六月二十六日向台灣台南地方法院
檢察署提起刑事告訴，顯見當時已知上訴人為侵權行為人，及有
侵權行為之事實，則算至九十一年六月二十五日即已時效完成，
乃竟遲至九十一年十月一日，始起訴請求上訴人損害賠償，已罹
於二年時效消滅。上訴人為時效完成之抗辯，雖為可採，惟依民
法第一百九十七條第二項規定，損害賠償之義務人，因侵權行為
受利益，致被害人受損害，於前項時效完成後，仍應依關於不當
得利之規定，返還其所受之利益於被害人。且不當得利返還請求
權與損害賠償請求權，法律上之性質雖有未同，但二者訴訟上所
據之事實如屬同一，則被上訴人起訴時雖係基於侵權行為之法律
關係，然在訴訟進行中於他造為時效抗辯後，亦不妨再基於不當
得利之請求權而為主張。則上訴人因前揭侵占之侵權行為，受有
利益並致被上訴人受有損害，縱因被上訴人依侵權行為之法律關
係請求賠償，已因上訴人以消滅時效完成抗辯而未果，仍非不得
依不當得利之法律關係，請求上訴人給付上開金額。從而，被上
訴人本於不當得利之法律關係，請求上訴人給付二千一百三十九
萬零三百四十四元本息，洵屬有據，應予准許等詞，為其判斷之
基礎。
查附表一所示建教廠商匯予被上訴人之建教生學雜費，既係作為
建教生之學雜費補助款，而建教生之學雜費乃每學期註冊時應繳
納之費用，則若系爭帳戶收受建教廠商匯入之建教生學雜費補助
款後，並未代建教生繳納予被上訴人，必造成建教生繳納不足之
學雜費致無法完成註冊手續，衡情在該學期註冊中當無不被發現
之理；何況，上訴人抗辯被上訴人提供伊擔任職校長期間之決算
表並無註冊費短缺之情形乙節（見原審卷(一)第八八頁），倘非虛
妄，則能否以建教廠商匯入如附表一所示之金額，遽認係上訴人
所侵占或不當得利之金額？尚非無疑。次按，刑事判決所認定之
事實，於獨立之民事訴訟，固無拘束力，惟民事法院就當事人主
張之該事實，及其所聲明之證據，仍應自行調查斟酌，決定取捨
，不能概予抹煞（本院六十九年台上字第二六七四號判例參照）
。查致遠會計師事務所就上訴人對其在刑案鑑定報告之質疑而提
出之補充鑑定報告（見原審卷(一)第二一一頁），對上述建教廠商
補助建教生之學雜費是否已繳給被上訴人乙節，似未能釐清，而
上訴人於擔任校長期間，被上訴人每學期是否收足學生之學雜註
冊費，似非不可調查被上訴人帳冊或收入傳票以明之，此為上訴
人在原審已聲請調查之事項（見原審卷(一)第四五頁），攸關上訴
人是否侵占建教廠商補助建教生之學雜費或有無不當得利金額之
認定，原審恝置未查，仍循刑事判決所認定之事實為不利於上訴
人之論斷，尚嫌速斷。上訴論旨，執以指摘原判決不當，求予廢
棄，不能認為無理由。
據上論結，本件上訴為有理由。依民事訴訟法第四百七十七條第
一項、第四百七十八條第二項，判決如主文。
中    華    民    國  九十五  年   十一   月   十六   日
                      最高法院民事第八庭
                          審判長法官  朱  建  男
                                法官  顏  南  全
                                法官  許  澍  林
                                法官  鄭  傑  夫
                                法官  蘇  清  恭
      本件正本證明與原本無異
                                      書  記  官
中    華    民    國  九十五  年   十一   月   三十   日
                                                Ａ


司法院資訊處製作；財團法人民間司法改革基金會備份。
